最　高　行　政　法　院　判　決
　　　　　　　　　　　　　94年度判字第00675號
上　訴　人　子琪大飯店股份有限公司
代　表　人　甲　○
訴訟代理人　丙○○
被 上訴 人　財政部臺灣省南區國稅局
代　表　人　乙○○
上列當事人間因營利事業所得稅事件，上訴人對於中華民國92年
12月9日高雄高等行政法院92年度訴字第233號判決，提起上訴。
本院判決如下：
　　主  文
上訴駁回。
上訴審訴訟費用由上訴人負擔。
　　理  由
一、本件上訴人在原審起訴主張：(一)納稅義務人縱因違反協力義
    務，致稽徵機關得依同業利潤標準核定所得額，但其推計課
    稅之同業利潤標準仍應本於經驗法則，力求客觀、合理，使
    與納稅義務人之實際所得相當，以維公平原則。惟本案被上
    訴人所引同業利潤標準違反經驗法則，核屬適用法規錯誤，
    自無可採。依司法院釋字第218號解釋理由及所得稅法第83
    條第1項規定，納稅義務人因違反協力義務，未提示或提示
    不足證明所得額之有關帳簿或文據，稽徵機關固得依同業利
    潤標準核定其所得額，亦即以推估方法核定其所得額，惟基
    於法治國家追求正義與公平之要求，稽徵機關於採推計核定
    所得額時，自應依前揭司法院解釋之意旨，仍應本於經驗法
    則，力求客觀、合理，使與納稅義務人之實際所得額相當，
    以維租稅公平原則，況且，此項「推計課稅」之法律效果，
    最多亦僅有客觀舉證責任之倒置而已，應容許納稅義務人以
    舉證來推翻「推計」之事實認定，不能因此謂推計之結果，
    足以產生類似法律擬制之效果（即法學方法論上所稱之視為
    ），因而排除納稅義務人以反證推翻「推計」之可能性（本
    院90年度判字第1251號至1253號判決參照）。本案上訴人已
    善盡協力義務，上訴人縱因違反協力義務，致被上訴人依所
    得稅法第83條規定得以同業利潤標準核定所得額，惟查財團
    法人金融聯合徵信中心依據全國會計師簽證之財務報告所彙
    編之主要行業財務比率，顯示全體餐飲業之簡單平均營業淨
    利率為虧損1.4%，但若再扣除西式餐館業之營業淨利率2.4%
    ，可知非西式餐飲業之營業淨利率虧損將超過1.4%，（另營
    業額與上訴人相當之同業簡單平均營業利益率則為虧損7.7%
    ），但被上訴人所採同業利潤標準（營業淨利率）竟高達19
    %。依此，被上訴人所採同業利潤標準顯然違反經驗法則，
    是被上訴人此項推計課稅之行政處分核屬實質之違法（屬適
    用法規錯誤之一種），自無可採。(二)本案上訴人已依被上訴
    人指示提供帳證文據供核，應已善盡協力義務，縱尚有不足
    以證明所得事項，被上訴人自應依法通知補提，奈被上訴人
    怠於善盡調查之職責，漫以無法勾稽查核為由，遽依同業利
    潤標準推計核定所得額，顯違程序正義原則，亦無可採。按
    稽徵程序不同於一般行政程序者，在於法定原則而非便宜原
    則，亦在於特殊嚴格之平等原則，故稽徵機關在法治國家之
    任務，即在充分考量此二原則，而予最適化之任務，且稽徵
    機關之任務，不在國庫收入，而在法治國原則，此由於稽徵
    機關係公共利益之代表人，就該管行政程序，應於當事人有
    利不利情事一律注意（行政程序法第9條參照），就有利納
    稅人情事考量，亦包括稽徵機關在行政程序進行中，應克盡
    保護照顧納稅人之義務，對納稅人因故意或過失，未為聲明
    、申請（報），或所為聲明、申請（報）不正確，稽徵機關
    應促其提出、送達、補正或告知。易言之，在稽徵程序，稽
    徵機關與納稅義務人為合作之伙伴關係，對事實之闡明負共
    同責任。納稅義務人雖負協力義務，但闡明課稅原因、事實
    之主要責任，仍在稽徵機關，因其為公共利益之受託人。故
    納稅義務人雖未盡協力義務，稽徵機關仍應依職權調查，而
    只有納稅義務人未盡協力義務，且職權調查又有所不能或所
    費過鉅，稽徵機關始得依查得資料或同業利潤標準推估核定
    其所得課稅（推計課稅）。又「納稅義務人於稽徵機關進行
    調查或復查時未提示該項帳簿文據，或雖提示而有不完全者
    ，稽徵機關應依所得稅法第83條第2項規定時間命其提示或
    補正，如經過規定時間，而納稅義務人仍不遵照提示或補正
    者，稽徵機關始得依同條第1項後段規定，以查得之資料或
    同業利潤標準，核定其所得額」為本院61年判字第198號判
    例意旨所揭櫫。本案上訴人已依被上訴人指示提供帳證文據
    供核，應已善盡協力義務，縱所提示尚有不完全者，被上訴
    人自應依法通知補提或補正。奈被上訴人怠於善盡調查之職
    責，藉詞無法勾稽查核為由，遽按同業利潤標準推估核計所
    得額，顯違所得稅法第83條第2項之規定，且與前揭行政程
    序法第9條「有利不利情形應一律注意」之法則難謂相符，
    自屬違反程序正義原則，亦無可採。(三)被上訴人及訴願決定
    所指摘營業成本無法勾稽查核之理由，均屬未悉事實或實務
    之誤解，被上訴人仍應依相關帳證查核，以符法制。被上訴
    人略以「上訴人所購材料未取具合法憑證，進貨明細帳僅載
    品名而無數量，銷貨所開發票未載明品名與數量，且未補正
    」為由，指摘營業成本無法勾稽查核，惟此部分經上訴人於
    訴願書舉證並述明，乃被上訴人未悉事實之誤解，且為訴願
    決定所未再指摘，應堪認被上訴人主張並非事實而屬誤解，
    至訴願決定所指摘營業成本無法勾稽查核之理由，謹予駁述
    如后，以釐清真象：1.「上訴人所提示筵席菜單，每一相同
    價格之筵席，卻有五種不同菜餚名稱，其原物料耗用應有所
    不同」之指摘部分：上訴人同一單價之筵席有五種不同菜餚
    名稱（即俗稱菜單），乃應不同顧客之需求或嗜好，其屬業
    務所需應無可議；再者不同菜餚所需材料自有不同，惟上訴
    人所提供材料耗用分析表，乃依價位不同而彙總統計，若再
    依菜單不同而分別編製，是否必要（因稽徵機關通常係採耗
    料標準去比較，只要申報實耗量與應耗量堪供比較，其分類
    多寡似非重點），自待斟酌；況依法治國理念而言，國家稅
    課之目的（公共負擔之公平分配）與人民自由權利干預間應
    維持合理關係，禁止過度，此不僅在實體法有所要求，在程
    序法特別對人民之協力義務（例如稅捐稽徵法第30條）亦要
    求應受比例原則之審查。是以，訴願決定指摘顯非必要且與
    比例原則相違，自無可採。2.「核對原物料明細帳，上訴人
    進貨採按月乙筆入帳，耗用量均於12月31日彙總乙筆轉出」
    之指摘部分：按「營利事業設置之日記簿．．．，應按會計
    事項發生之次序逐日登帳，至遲不得超過二個月」為稅捐稽
    徵機關管理營利事業會計帳簿憑證辦法第17條第1項所明定
    ，一般營利事業為精簡簿記工作，實務上其進貨事項並非每
    日入帳，可能採3天1結、5天1結、7日1結、1旬1結、半月1
    結、甚或1月1結，均視其業務量多寡而定，惟只要不違反上
    揭「至遲不超過二個月」之法定期限，自屬「法所不禁」，
    訴願決定指摘顯屬誤解；再者，存貨盤存制會計實務上有永
    續盤存制與實地盤存制兩種，現行法規並未明文規定納稅義
    務人應採何種制度，是以上訴人自得配合營運需要而採實地
    盤存制，而實地盤存制之施行，其存貨之耗用（或銷售）數
    量、金額，係以期初存貨加本期進貨減期末（實際盤點）存
    貨而得，故其耗用僅在年終作調整分錄乙筆轉出外，平時並
    不作耗用轉出之分錄，被上訴人對此指摘亦屬未諳實務上之
    誤解。3.「上訴人原物料之耗用並無法與銷售桌數相互勾稽
    」之指摘部分：上訴人中餐部並非買賣業而屬餐飲業，銷售
    乃筵席（即俗稱包桌）並非盤菜，其原物料耗用自無法如買
    賣業直接與銷售（桌數）量勾稽，此乃原物料必須經過烹煮
    及配菜之必然現象，惟透過原物料耗用分析表自可資勾稽核
    對，至其是否有超耗或浪費情事則屬另一層次之問題；又營
    利事業所得稅查核準則（下稱查核準則）第58條對原物料耗
    用之核認規定，是否得予援引適用於餐飲業，核屬被上訴人
    所應審斟之事項，如被上訴人認定得予援引適用，自應依查
    核準則第58條之規定按成本會計制度健全者，核實認定，成
    本會計制度若不健全者，則應按部頒同業耗料標準、規模相
    當之同業耗料情形、上年度核定情形或由稽徵機關調查核定
    之耗料情形等順序予以核定，若被上訴人認該準則第58條不
    得援引適用於餐飲業，則應依職責調查認定，惟其認定基準
    依司法院釋字第218號解釋之精神，自應本經驗法則，力求
    客觀、合理，使與納稅義務人之實際應耗數量相當，以維租
    稅公平原則。是以，被上訴人前揭「原物料之耗用並無法與
    銷售桌數相互勾稽」之指摘核屬不諳實務之誤解，被上訴人
    自應善盡職權調查之責，依據相關帳證予以查核認定，不得
    遽依同業利潤標準推估課稅，以符法制。4.「上訴人所提示
    材料耗用分析表及原物料進耗存表，顯係臨訟補具，不足採
    據」之指摘部分：上訴人所提示之材耗用分析表及原物料進
    耗存表，係依據已提示被上訴人查核之帳簿、憑證統計編製
    ，其於何時編製並不影響其結果與效力，況且被上訴人亦得
    於查核時自行編製，而實務上由納稅義務人編製，乃在節省
    稽徵機關之人力，以維良好之伙伴關係，訴願決定所稱「顯
    屬臨訟補具，不足採據」之指摘，似嫌苛責，亦與法治國家
    行政行為追求「保障人民權益，提高行政效能，增進人民對
    行政信賴」之目標相違，殊無可採。再者，被上訴人前述指
    摘均僅涉及原物料耗用之認定，尚未及於是否適用同業利潤
    標準核定所得額。蓋推計課稅應有同業利潤標準、同業耗料
    標準或其他推計規定等層級化之不同；未依法申報或帳載收
    支均無可勾稽查核，始有同業利潤標準之適用。本案業已依
    限申報，各項收支均有帳證可稽，尚未涉同業利潤標準核定
    所得額之適用要件。所爭執者既僅原物料記載及成本分析是
    否符合上訴人所認而已，則所涉及者應僅是原物料耗用量之
    認定。易言之，縱如被上訴人主張上訴人未逐日記載進貨及
    領料，核與「稅捐稽徵機關管理營利事業會計帳簿憑證辦法
    」第17條規定不符，亦僅生原物料成本是否核實認列，亦即
    所得稅法第28條暨查核準則第58條之適用問題，並無涉於所
    得稅法第83條之適用。奈被上訴人逕依所得稅法第83條以同
    業利潤核定營業成本，顯係將「認定無誤之構成要件事實，
    置於錯誤法條下，即事實正確但誤用法條」之涵攝錯誤，則
    其行政處分即為實質之違法，應予撤銷。況且，本案上訴人
    於原查、復查及訴願階段均已依被上訴人之要求提出相關帳
    證，縱所提文據未符被上訴人所要求標準，是否構成協力義
    務之違反，從而減輕被上訴人之證明程度？尚非無疑，按上
    訴人為從事餐飲及旅館之中小企業，是否有能力，可期待完
    全按照查核準則第58條第1項成本會計制度健全之規定，就
    所有存貨之記載及存貨成本之計算編製如同被上訴人主觀意
    見所要求，即關係到上訴人是否負有協力義務。且上訴人亦
    同意無法達成查核準則第58條第1項之標準，故退而求其次
    接受按同條第2項暨所得稅法第28條「就原料依同業通常水
    準」核認之處分，但其前提則為被上訴人應先行提出「同業
    耗料標準」並計算出上訴人耗料是否超過該通常水準。如有
    超過且上訴人無法提出正當理由並經被上訴人查明屬實，而
    遭剔除超耗，則上訴人自可折服。至於同業耗料標準或其他
    合於經驗法則之耗料計算，均屬被上訴人應盡之職責，並非
    上訴人應負之責，奈迄今被上訴人對此均藉詞推卸，自屬行
    政處分之怠惰，亦有率斷之嫌，並無可採。又如被上訴人補
    充答辯狀指摘「上訴人進貨採按月乙筆入帳，耗用年底乙次
    轉出，相同價格之筵席有五種不同菜單，其原料耗用應有所
    不同，致上訴人所提供之材料耗用分析缺乏正確性，核不足
    採」縱得以成立，惟被上訴人並未具體說明其影響已使相關
    帳證無法反映課稅事實。而其結果既僅影響原料成本之認定
    ，並無遽依同業利潤標準推計課稅之餘地。且被上訴人除依
    同業利潤標準推計課稅外，是否尚有徵納雙方可接受且不違
    經驗法則之其他合法且合理調查營業成本之方式？（而非僅
    拘泥上訴人進貨、耗用均應逐日記載，並依不同價格及菜單
    分別計算耗料分析，始認為所提帳證具有可靠性）亦即被上
    訴人應就上訴人有利及不利事實一併予以考量之裁量方式（
    行政程序法第9條及第36條參照），以善盡其職權調查之責
    。(四)上訴人於被上訴人調查及復查、訴願期間均已善盡協力
    義務，被上訴人指摘未善盡協力義務，顯屬無稽。按被上訴
    人於調查及復查期間所通知上訴人提示帳證，上訴人均已依
    其規定提示在案，為被上訴人所不否認，被上訴人所爭執者
    係上訴人提示之帳證文據，不符其查帳要求，進而指摘上訴
    人違反協力義務。綜合被上訴人指摘上訴人未善盡協力義務
    之理由，僅上訴人之存貨記錄無法勾稽及上訴人未依申報須
    知填報相關表格，且未於通知補正時一次補正齊全。惟查1.
    上訴人係採實地盤存制，並非永續盤存制（而實地盤存制之
    施行，其存貨之耗用（或銷售）數量、金額，係以期初存貨
    加本期進貨，再減期末（實地盤點）存貨而來，故其耗用僅
    在年終作調整分錄乙筆轉出外，平時並不作耗用轉出分錄。
    〔此制度雖帳務處理較為簡便，但亦因而喪失原物料耗用依
    帳證核實認列（而應採耗料標準核認）暨不能列報商品盤損
    之兩項權益（查核準則第58條及第102條規定參照）〕至於
    進貨未逐筆記載而按月乙筆入帳，亦係配合實務作業，且無
    違商業會計法第34條暨稅捐稽徵機關管理營利事業會計帳簿
    憑證辦法第17條第1項（均規定，營利事業設置之日記簿．
    ．．應按會計事項發生之次序逐日登帳，至遲不得超過2個
    月）之規定。上訴人之帳務處理既無違法之處，亦未發生無
    法勾稽之情事，只是如何勾稽的技術問題。且上訴人已提供
    耗存明細表及直接原料耗用分析表，自足與「銷售筆數」勾
    稽核對。是以，被上訴人所稱「上訴人之存貨記錄無法勾稽
    」之指摘，顯係不諳法理暨實務之誤解。2.稅捐稽徵機關為
    進行稅捐之調查、審核，依職權或稅法授權制定之查核準則
    及申報表格或其申報須知究否具有拘束納稅義務人之效力，
    核屬應先釐清之爭點。惟查司法院釋字第438號解釋理由闡
    明「租稅之查核準則或辦法乃是針對租稅技術性、細節性事
    項加以規定，為簡化稽徵作業、查核課稅事實之用﹔且基於
    租稅法律主義，其規定不得逾越稅法規定，或增加人民未有
    之稅負或未有之限制」。其次查核準則或辦法其性質為行政
    規則，不得課予納稅義務人稅法上未規定之義務。因此，查
    核準則或申報須知等辦法並非租稅法律，不得作為納稅義務
    人協力義務之基礎，或增加納稅義務人稅法上所無之協力義
    務，甚或將稽徵機關原應負擔之客觀舉證責任，藉由準則或
    辦法規定，在欠缺稅法明文規定下，倒置予納稅義務人，否
    則即有違租稅法律主義。誠如原審法院91年11月30日印行之
    「關務行政訴訟之研究」所揭櫫「於稅捐稽徵程序中，稅捐
    稽徵機關對人民協力義務之要求，基本上仍是對人民行為自
    由之介入，為符合法律保留之精神，稅捐債務人之協力義務
    應以法律明文規定為是」。惟查所得稅法除課以納稅義務人
    提供帳簿、文據供核（所得稅法第83條）外，並規定應於結
    算申報時檢附扣繳憑單、自繳稅款繳款書收據，及其他有關
    證明文件、單據；其為營利事業所得稅納稅義務人者，並應
    提出資產負債表、財產目錄及損益表（所得稅法第76條第1
    項參照）。是以，稅法雖規定納稅義務人應盡之協力義務，
    包括核實記帳，依法保管、申報及提示帳證供核，但其申報
    書表應提出之表報，僅為資產負債表、財產目錄及損益表而
    已，並未包括被上訴人所稱之「存貨進耗存表」、「直接原
    料耗用分析表」。依前揭「稅捐債務人之協力義務應以法律
    明文規定者為限」之租稅法律主義及比例原則，上訴人既已
    核實登帳、依法保管及申報，並於被上訴人調查及復查時提
    示帳證，且申報書內亦已檢附相關扣繳文據並提出資產負債
    表、財產目錄及損益表在案，被上訴人自不得再以上訴人違
    反協力義務相繩。(五)又製造業之營業成本包括原料耗用、直
    接人工及製造費用，必須於三者均無法查核時，始能按同業
    利潤標準核定營業成本，本案被上訴人遽以上訴人中餐部原
    料耗用無法與銷貨勾稽為由，逕採同業利潤標準核定營業成
    本，顯係法令適用錯誤，應予撤銷。按製造業原料耗用查核
    之順序，依行為時查核準則第58條之規定，首為記載詳盡之
    有關帳證紀錄，次為同業通常水準，再次為相當之同業原料
    耗用情形，更次為上年度核定情形，末由稽徵機關調查核定
    之，法意至明。又製造業之營業成本包括原料耗用、直接人
    工及製造費用，必於該三部分均無法查核時，始能依所得稅
    法第83條第1項規定按同業利潤標準推計核定其營業成本。
    倘直接人工及製造費用尚可查核，而原料耗用無法查核時則
    應依查核準則第58條規定之順序，查核其原料耗用，再併同
    直接人工及製造費用核定其營業成本，始符合所得稅法施行
    細則第81條第1項之規定暨實質課稅原則與課稅公平，且為
    行政院85年12月7日台85訴字第44511號再訴願決定意旨所揭
    櫫。本案上訴人之直接人工及製造費用原申報於營業費用，
    經被上訴人查核後調整轉列營業成本，其屬尚可查核，自堪
    採認。奈被上訴人以「上訴人原物料進貨採按月乙筆入帳，
    耗用量於12月31日彙總乙筆轉出，是原物料耗用無法與銷貨
    勾稽，致上訴人所提供之材料耗用分析表顯欠正確性，核不
    足採」為由，進而否准按查核準則第58條之適用，遽依所得
    稅法第83條第1項規定以同業利潤標準核定上訴人中餐部營
    業成本，顯屬法令涵攝錯誤，自與前揭行政院台85訴字第44
    511號再訴願決定意旨及實質課稅原則相違，應予撤銷。經
    查本案上訴人之直接人工及製造費用雖申報時均予併列於營
    業費用項下，但業經被上訴人依查核準則第60條前段規定將
    其按「工作性質」、「使用面積」、「薪資比例」、「設備
    性質」、「使用性質」予以轉正至營業成本在案，其屬尚可
    查核，自堪採認。是以，縱如被上訴人主張上訴人之原料耗
    用無法勾稽，被上訴人自應依前揭行政院台85訴字第44511
    號再訴願決定意旨，就原料耗用依查核準則第58條規定之順
    序（即首為核實認列，其次為部頒同業耗料標準、再次為相
    當之同業耗料情形、更次為上年度核定情形，末由稽徵機關
    調查核定之），查核上訴人之原、物料耗用，再併同直接人
    工及製造費用核定營業成本，始符合所得稅法施行細則第81
    條第1項之規定，並實現課稅之公平原則與實質課稅原則，
    而被上訴人亦可善盡職權調查之義務。(六)按稽徵機關得依同
    業利潤標準之推計課稅方式核定所得額，必須具備納稅義務
    人違反協力義務，且稽徵機關如要進行課稅基礎之確實調查
    與計算，係屬不可能或無期待可能性之兩大要件下，始可進
    行，惟本案並未符合該要件，自無依同業利潤標準推計課稅
    之適用餘地。按推計課稅本質上係以證明程度較低之間接證
    明或類型化觀察法，以代稽徵機關原應負擔之高度蓋然性舉
    證義務，某程度而言亦係在弱化納稅義務人於程序上應有之
    平等地位。故推計課稅之適用除稅法特別規定外（例如所得
    稅法第14條第1項第5類規定，約定租金顯較一般租金為低者
    ，稽徵機關得參照當地一般租金調整計算租賃收入。），應
    需具備以下二要件，始為合法：1.納稅義務人對於有關課稅
    事實之查明，違反協力義務。按所得稅法第83條第1項明文
    規定，納稅義務人應提示而未提示各種證明所得額之帳簿、
    文據者，稽徵機關始得使用查得資料或同業利潤標準。其次
    ，司法院釋字第217號解釋亦謂納稅義務人未自行申報或提
    示文件者，稽徵機關始得推計所得額課稅。基於此，本院56
    年判字第18號判例即謂：「納稅義務人如已提供有關資料，
    稽徵機關自即應就提供之資料調查認定，不得仍援前開規定
    （即所得稅法第83條），而核定所得額。」此外，參考德國
    租稅通則第162條第2項第1段即規定，如納稅義務人未為足
    夠之事實闡明，或拒絕做成代替宣誓之切結書，或違反協力
    義務，稽徵機關更應為推計課稅。2.稽徵機關如要進行課稅
    基礎之確實調查與計算，係屬不可能或無期待可能性。納稅
    義務人雖然違背協力義務，未提供帳證供核者，若稽徵機關
    仍可依其他方式加以調查或計算課稅基礎，且並未造成其負
    擔過重或調查不可能之情形，或有其他調查方式，可更切近
    於課稅基礎之實質者，仍不得進行推計課稅。蓋以推計方式
    核課，其蓋然性較低，且影響納稅義務人之實體與程序權利
    甚大，推計課稅應僅限於因納稅義務人違反協力義務，致稽
    徵機關無法調查或無調查之期待可能性時，始符合比例原則
    。故論者有謂「稽徵機關之調查義務，原則上並非於協力義
    務開始之處，即歸於消滅。」且推計課稅屬稽徵機關之「最
    後手段」，需稽徵機關得採行之調查事證方法均屬無法達成
    核課稅捐之目的或不具備期待可能性者，始得為之。基於前
    述稽徵機關進行推計課稅所應具備之前提要件，故推計課稅
    僅限於以下所列四種情形，始符合稅法與憲法之要求：(1)納
    稅義務人違反結算申報義務；(2)納稅義務人之帳簿憑證書類
    等，並不完備，無法根據直接資料查明收入與支出；(3)帳簿
    書類雖然完備，但記載錯誤或脫漏其多，使其記載內容不正
    確而缺乏可信性；(4)納稅義務人或其關係人不協力調查，致
    稽徵機關調查人員無法取得直接資料。(七)再者，納稅義務人
    如對於推計課稅結果不服者，仍可舉反證推翻該推計課稅之
    結果，故基本上推計課稅之規定並未移轉稽徵機關原本所應
    負擔之舉證責任，而僅係賦予稽徵機關得以一定計算標準或
    間接證明之方式，以代直接證據之調查，性質上亦屬證明程
    度之減輕，如更精確點說，係以最大可能之蓋然性為基礎，
    所為之證明程度之減輕。基於稅法上規定之或由稽徵機關職
    權制定之標準，所進行之推計課稅，並未改變客觀舉證責任
    分配之原則，或轉換客觀舉證責任，而僅係減輕稽徵機關原
    所負擔之證明程度而已。故縱納稅義務人有違反協力義務行
    為，依然由稽徵機關負擔課稅事實之舉證責任，但稽徵機關
    得以間接證明或特定標準核課稅捐。其次，因納稅義務人違
    反協力義務，並不當然使稽徵機關得藉此免除職權調查之義
    務，從而逕行推計課稅，以代職權調查義務之履行。蓋推計
    課稅其蓋然性較低，而具有最後手段性質，須稽徵機關對課
    稅事實已無有效或期待可能性之調查方法，始得為之。鑑於
    課稅事實之舉證責任仍由稽徵機關負擔，推計課稅乃衡量、
    計算課稅事實之方式之一，具體個案是否具有適用推計課稅
    之前提，仍應由稽徵機關舉證證明之，亦即證明其他證據方
    法均屬無益，或無可期待為其他之事實調查。申言之，就所
    得稅法第83條第1項而言，稽徵機關應具體證明以下三個要
    件事實之後，始得以同業利潤標準進行推計課稅：1.納稅義
    務人未按其請求，提示各種證明所得額之帳簿、文據，或納
    稅義務人雖提供帳簿、文據，但未依法登載或內容不完全，
    致無法正確認定所得額；2.稽徵機關已無其他可資證明所得
    額之方式，或其他證明方式不具有期待可能性；以及3.同業
    利潤標準之取樣、調查與制定，是否足以切近納稅義務人之
    同業一般標準。再者，基於推計課稅係稽徵機關進行事實調
    查之方式之一，稽徵機關應就納稅義務人之有利與不利事實
    一併予以考量（參見行政程序法第9條與第36條）。故推計
    課稅不得僅考量如何提高納稅義務人之應納稅額，或課予懲
    罰性之稅捐。最後，如稽徵機關未能具體證明個案中適用推
    計課稅之前提而仍進行推計課稅者，即應認為其尚應履行職
    權調查之義務，然仍進行推計課稅者，即視為其並未履行其
    關於課稅事實之舉證責任，或未盡職權調查之義務（實務上
    通常以此作為撤銷原處分之理由），原課稅處分即具有法律
    上之瑕疵，應予撤銷。反觀本案，上訴人業已依限如期申報
    ，帳證文據亦已完備，且已善盡協力調查義務（被上訴人通
    知均已遵照辦理），並無違法定「協力義務」，自無推計課
    稅之適用。至被上訴人認上訴人帳證記載與規定不符，致無
    法勾稽查核，尚屬有待商榷之餘地，況縱上訴人帳證記載有
    所缺失，被上訴人仍應依查核準則第3條「營利事業未依．
    ．．，設置帳簿並記載者，除依稅捐稽徵法第45條之規定辦
    理外，並通知限期補正；逾期未辦理者，應依所得稅法第83
    條之規定，核定其所得額。」為輔導補正之程序，奈被上訴
    人並未善盡該項程序，自難謂已善盡輔導與調查之職責，遽
    依同業利潤標準推計課稅，顯違程序正義，自無可採，況且
    所得法稅第83條所規定之相關文件，必須與系爭課稅事實之
    闡明，客觀上且有關連性，亦即為核實課徵所不可或缺者，
    且文件之提出合比例並具有期待可能性，而非逕按稽徵機關
    之主觀認定。(八)被上訴人將服務及清潔人員之薪資及保險費
    ，自營業費用調整轉列製造成本顯屬不當：按「所謂直接人
    工製造費用，係指直接從事生產所需之勞力報酬而言。至因
    供銷商品或管理業務所僱員工之報酬，則屬於營業費用之薪
    資支出，與營業成本之直接人工製造費用，性質迥異。本件
    上訴人開設西餐廳，所僱侍應生及領班，係供就食顧客役使
    之人員，彼等從事之工作，係在商品（西餐）製成之後，而
    非參與商品之製造，其受領之薪資，自難認係直接人工製造
    費用。」本院62年判字第629號判例意旨所揭櫫。是以被上
    訴人將上訴人服務及清潔人員之薪資及保險費自營業費用調
    整轉列製造成本（並因採同業利潤標準核定，而形同剔除）
    ，即將上訴人中餐部清潔人員之薪資718,500元及其應分攤
    之保險費15,131元，自營業費用轉列營業成本，顯屬不當，
    應予撤銷，為此訴請撤銷訴願決定及原處分之判決。
二、被上訴人則以：(一)按「商品、原料、物料、在製品、製成品
    、副產品等盤存之估價，以成本為準；成本高於時價時，納
    稅義務人得以時價為準；成本或時價不明時，由該管稽徵機
    關用鑑定或估定方法決定之。前項成本，得按資產之種類或
    性質，採實際成本，或用先進先出法、後進先出法、加權平
    均法、移動平均法、簡單平均法，或其他經主管機關規定之
    方法計算之。但採用後進先出法者，不適用前項成本與時價
    孰低之估價規定。前項各種計算方法之採用，應於每年預估
    本年度所得額時，申報該管稽徵機關核准；其因正當理由，
    須變換原採用之計算方法者亦同；其未經申請者，視為採用
    加權平均法；未經申請變換者，視為沿用原方法。」、「稽
    徵機關進行調查或復查時，納稅義務人應提示有關各種證明
    所得額之帳簿、文據；其未提示者，稽徵機關得依查得之資
    料或同業利潤標準，核定其所得額。」、「本法第83條所稱
    之帳簿文據，其關係所得額之一部或關係課稅年度中某一期
    間之所得額，而納稅義務人未能提示者，稽徵機關得就該部
    分依查得資料或同業利潤標準核定其所得額。」為所得稅法
    第44條第1項至第3項、第83條第1項及同法施行細則第81條
    第1項所明定。次按「營利事業所得稅之調查、審核，應依
    稅捐稽徵法、所得稅法及本準則之規定辦理，其未經規定者
    ，依有關法令之規定辦理。營利事業之會計事項，應參照商
    業會計法及財務會計準則公報等據實記載，產生其財務報表
    。至辦理所得稅結算申報或核課所得稅時，其帳載事項與所
    得稅法、所得稅法施行細則、促進產業升級條例、促進產業
    升級條例施行細則、中小企業發展條例、本準則暨有關法令
    之規定未符者，均應於申報書內自行調整之。」、「營利事
    業如因出售者未給與統一發票，致無法取得合法憑證，其已
    誠實入帳，能提示送貨單及支付貨款證明，稽徵機關發現前
    由會計師簽證揭露或自行於申報書揭露，經稽徵機關查明屬
    實者，准按實際進價核定進貨成本。」、「製造業已依稅捐
    稽徵機關管理營利事業會計帳簿憑證辦法設置帳簿，平時對
    進料、領料、退料、產品、人工、製造費用等均作成紀錄，
    有內部憑證可稽，並編有生產日報表或生產通知單及成本計
    算表，經內部製造及會計部門負責人員簽章者，其製品原料
    耗用數量，應根據有關帳證紀錄予以核實認定。製造業不合
    前項規定者，其耗用之原料如超過各該業通常水準，超過部
    分，除能提出正當理由，經查明屬實者外，應不予減除。前
    項各該耗用原料之通常水準，由主管稽徵機關會同實地調查
    ，並洽詢各該業同業公會及有關機關擬訂，報請財政部核定
    ，其未經核定該業通常水準者，得比照機器、設備、製造程
    序、原料品質等相當之該同業原料耗用情形核定之，其無同
    業原料耗用情形可資比照者，按該事業上年度核定情形核定
    之。但上年度適用擴大書面審核者除外，若無上年度核定情
    形，則按最近年度核定情形核定之。其為新興事業或新產品
    ，無同業原料耗用情形及該事業上年度核定情形可資比照者
    ，由稽徵機關調查核定之。上項所稱『同業』，指各主管稽
    徵機關所轄或鄰近縣（市）之該同業。」、「營利事業之費
    用與損失，應視其性質分為營業費用（如銷售、管理費用）
    與營業成本（如製造費用），分別審定並轉正。」為查核準
    則第2條第1項至第2項、第38條第2項前段、第58條第1項至
    第3項及第60條前段所規定。復按「凡實施商業會計法之營
    利事業，應依左列規定設置帳簿．．．。四、勞務業及其他
    各業：(一)日記簿：得視實際需要加設特種日記簿。(二)總分類
    帳：得視實際需要加設明細分類帳。(三)營運量紀錄簿：如貨
    運業之承運貨物登記簿（運輸單）、旅館業之旅客住宿登記
    簿、娛樂業之售票日計表、漁撈業之航海日程統計表等是。
    (四)其他必要之補助帳簿。」、「營利事業設置之日記簿或小
    規模營利事業之進項登記簿，應按會計事項發生之次序逐日
    登帳，至遲不得超過二個月。」為稅捐稽徵機關管理營利事
    業會計帳簿憑證辦法第2條第4項及第17條第1項所規定。又
    「人民有依法律納稅之義務，憲法第19條定有明文。國家依
    法課徵所得稅時，納稅義務人應自行申報，並提示各種證明
    所得額之帳簿、文據，以便稽徵機關查核。凡未自行申報或
    提示證明文件者，稽徵機關得依查得之資料或同業利潤標準
    ，核定其所得額。此項推計核定方法與憲法首開規定之本旨
    並不牴觸。」為司法院釋字第218號解釋在案。(二)營利事業
    各業所得額標準及同業利潤標準，係根據各該業正常營運資
    料訂定，不包括營業外損益，故財務報表與稅務申報因其本
    質上及目的上之差異，而會有所謂時間性差異與永久性差異
    之存在，且「然而從稅務會計形成過程觀之，計算應納稅額
    時，確實須具備『會計』之專業學識。但稅務會計之『會計
    』是依據相關稅法規定，做為收入、成本與費用之認列基礎
    ，與企業會計之目的及計算根據不同。因此，在稅務會計上
    ，依其營利事業所得之計算規定及租稅政策，亦仍有課稅之
    情形，因與企業之決算利潤與課稅所得未必一致。．．．。
    財務會計準則確實對稅務會計有所幫助，但不能全盤作為計
    算課稅所得之原則，僅能補助衡量所得之計算，原因是企業
    會計原則係以企業實在說立場，適當期間衡量損益為目的，
    而稅務會計，係考慮納稅義務人之納稅能力，及國家財政收
    入等因素。總之，稅務會計原則完全基於納稅人之納稅能力
    立場之納稅原則為基礎，並考慮經濟發展、社會公平等租稅
    政策之稅法融合會計原則而成，而與會計理論不同。」益證
    學者亦採此一觀點。而且「一般而言，不論買賣業或製造業
    之成本帳結構均以存貨為核心，而稅法對於存貨帳記載之要
    求，以能達成三項功能為主要目的：1.能詳細計算存貨之單
    位成本。2.能產生存貨明細表，包括各項存貨之品名、數量
    、金額、單位成本等資料。3.能勾稽進、銷、存或進、耗、
    存等數量。」是期末存貨正確與否，影響營利事業所得額之
    核算既深且鉅，亦是稽徵機關查核營利事業之重點。首揭營
    利事業應按會計事項發生之次序逐日登帳，至遲不得超過2
    個月，係指營利事業至遲仍應於2個月內，按交易次序依記
    帳憑證逐日登帳。查「餐飲業」應設置之帳簿除日記簿及總
    分類帳外，尚須有營運量紀錄簿（即每日營運記錄簿），為
    財政部依所得稅法第21條第2項規定訂定之「稅捐稽徵機關
    管理營利事業會計帳簿憑證辦法」第2條第4項所規定。次查
    「追求最高利潤」為一般營利事業經營準則，基於一般餐廳
    必有製作菜單及價目表供顧客點菜用，而在訂定價目表時，
    老闆亦先估算每道菜之成本，換言之，即估算每道菜所耗用
    原、物料數量。惟上訴人原物料進貨採按月乙筆入帳，耗用
    量均於12月31日彙總乙筆轉出，而營業收入（營運量紀錄簿
    ）則按逐日入帳，且編製有營運量紀錄簿（即每日營運紀錄
    簿），是原物料之耗用並無法與銷售桌數、菜單等相互勾稽
    ，又上訴人每一相同價格之筵席，均有五種不同菜餚名稱（
    即俗稱菜單），其原物料耗用應有所不同，且其行業耗用原
    物料除罐頭、乾貨外，蔬菜、水果及海產類均視氣候、鮮度
    等因素，具有不宜長久保存之特性，而上訴人帳載平日均無
    記載原料耗用情形，僅於12月31日彙總乙筆轉出，致上訴人
    所提供之材料耗用分析表缺乏正確性，核不足採，亦無查核
    準則第58條之適用，基此，被上訴人本於實質課稅，據行政
    程序法第36條「職權調查原則」之規定，要求上訴人善盡其
    協力義務，於法有據，且符合同法第7條「比例性原則」。
    又餐飲業於87年已訂有同業利潤標準，且經奉財政部87年12
    月24日台財稅第870912277號函核備在案。被上訴人依上訴
    人所提供員工職稱，僅將客房部之清潔人員及服務員之薪資
    及保險費自營業費用調整轉列製造成本，並無上訴人訴稱之
    中餐部人員，是原核定並無不合。(三)餐飲部包括供餐場所（
    即外場）與廚房（即內場）兩大部門，員工薪資依其工作性
    質分別歸屬營業費用（即銷管費用）與營業成本，其中外場
    服務生之工作性質，為事先於餐桌上擺妥餐具，在顧客上門
    後，即上前提示菜單及價目表，讓顧客點菜，隨即填好菜單
    上菜，俟結帳後將用過後之餐具送交內場清洗，併擦拭餐桌
    等外場清潔工作，擺置新餐具；至清潔員之工作性質則為餐
    具、廚房用具之洗滌及廚房之清潔工作，主廚、二廚、三廚
    及幫廚之工作性質為食材之購買、清洗、料理、配菜、烹飪
    及菜單之開立，被上訴人依上訴人所提示中餐部員工職稱，
    將清潔員：段惠珍、謝麗貴、洪清愛、張鳳喜、魏素貞、葉
    金英等六人之薪資支出金額計718,500元（85,000元＋102,0
    00元＋119,000元＋120,000元＋100,000元＋192,500元＝71
    8,500元），轉正中餐部之營業成本，核與首揭規定，並無
    不合。(四)所得稅法施行細則第81條第1項規定，所謂未提示
    ，兼指帳簿文據全部未提示，或雖提示而有不完全、不健全
    、或不相符者均有其適用，本院著有61年判字第198號判例
    可資參照。次按「當事人就其主張事實須負舉證責任，倘其
    所提出之證據不足為主張事實之證明，自不能認其主張之事
    實為真實。」為本院36年判字第16號著有判例。按所得稅法
    第83條所稱「帳簿文據」一詞，係泛指有關證明納稅義務人
    所得額之各種帳簿表冊暨一切足以證明所得額發生之對外及
    內部之文件單據而言。是營利事業所得稅之納稅義務人如於
    提出申報後，未能盡提示有關各種證明所得額之帳簿文據義
    務時，稽徵機關因無法據以核實課稅，依首開規定自得以同
    業利潤標準，核定其所得額。本件上訴人並無查核準則第58
    條之適用，上訴人復主張其直接原料雖不能勾稽查核，但直
    接人工與製造費用經被上訴人自營業費用轉正後，應可查核
    ，並援引行政院台85年訴字第44511號再訴願決定：「製造
    業之營業成本包括原材料耗用、直接人工及製造費用，必須
    於三者均無法查核時，始能按同業利潤標準核定營業成本。
    」要求被上訴人應就其營業成本逐項查核，惟查本案上訴人
    87年度營業成本僅以買賣業型態（上訴人非屬買賣業）申報
    進銷成本11,144,590元，而未列報直接人工與製造費用，且
    查核準則對於製造業耗用原料及直接人工、製造費用之查核
    雖規定於不同章節，有不同之查核規定，但製造業投入原料
    之多寡，自影響直接人工及製造費用，是上訴人之營業成本
    包括原物料耗用、直接人工及製造費用，既有原物料耗用不
    能勾稽情形，被上訴人依首揭規定按同業利潤標準核定營業
    成本，於法無違，揆諸本院90年度判字第597號判決、91年
    度判字第93號判決、第1892號判決、臺中高等行政法院89年
    度訴字第648號判決及原審法院90年度訴字第18號判決，足
    獲明證；至行政院台85年訴字第44511號再訴願決定，僅屬
    個案。(五)租稅行政程序中之事實調查係採職權進行主義，課
    稅事實之闡明，為稽徵機關之責任，由其決定調查方法與範
    圍，不受納稅義務人陳述與請求之拘束，然課稅資料納稅義
    務人知之最稔，故稅法賦予其協力之義務，是在納稅義務人
    未依法善盡其協力義務，致稽徵機關未能確實掌握課稅事實
    之情況下，稽徵機關惟有採用推計課稅方法，此亦為司法院
    釋字第218號解釋肯定合憲性，為期推計方法客觀、合理，
    使與納稅義務人之實際所得相當，以維租稅公平原則，是依
    所得稅法第83條第1項規定按納稅義務人行業標準代號之同
    業利潤標準核定其所得額，使國家得以公平且合法課稅；又
    查中華民國行業標準分類係行政院本於職權，以聯合國行業
    標準分類為基本架構，參酌新加坡、北美及日本行業分類訂
    定；而中華民國稅務行業標準分類則係財政部參酌中華民國
    行業標準分類及我國經濟結構，本諸職權訂頒，並不違反相
    關法令，對租稅徵納標準之認定，自亦有其拘束力（本院92
    年度判字第589號判決及原審法院90年度訴字第1923號判決
    ）；嗣被上訴人亦就上訴人所提示10家屏東地區同業同年度
    營利事業所得稅結算申報核定情形提示分析報告，除4家因
    上訴人所提示之營利事業名稱與稅籍登記資料不符，致無法
    查得相關資料外，其餘6家其中5家之營業成本係依同業利潤
    標準毛利率逕決，另一家因營業收入淨額僅300餘萬元，而
    採書面審查等語作為抗辯。
三、原審斟酌全辯論意旨及調查證據之結果以：(一)按「稽徵機關
    進行調查或復查時，納稅義務人應提示有關各種證明所得額
    之帳簿、文據；其未提示者，稽徵機關得依查得之資料或同
    業利潤標準，核定其所得額。」、「本法第83條所稱之帳簿
    文據，其關係所得額之一部或關係課稅年度中某一期間之所
    得額，而納稅義務人未能提示者，稽徵機關得就該部分依查
    得資料或同業利潤標準核定其所得額。」分別為行為時（下
    同）所得稅法第83條第1項及同法施行細則第81條第1項所明
    定。復按「營利事業如因出售者未給與統一發票，致無法取
    得合法憑證，其已誠實入帳，能提示送貨單及支付貨款證明
    ，於稽徵機關發現前由會計師簽證揭露或自行於申報書揭露
    ，經稽徵機關查明屬實者，准按實際進價核定進貨成本，並
    免依稅捐稽徵法第44條規定處罰。出售者涉嫌違章部分，則
    應依法究辦。」、「營利事業之費用與損失，應視其性質分
    為營業費用（如銷售、管理費用）與營業成本（如製造費用
    ），分別審定並轉正。其應歸屬於營業成本之費用或損失，
    原列報於營業費用，經稽徵機關審定轉正者，應就調整部分
    分攤於期末存貨。」、「凡實施商業會計法之營利事業，應
    依左列規定設置帳簿．．．。四、勞務業及其他各業：(一)日
    記簿：得視實際需要加設特種日記簿。(二)總分類帳：得視實
    際需要加設明細分類帳。(三)營運量紀錄簿：如貨運業之承運
    貨物登記簿（運輸單）、旅館業之旅客住宿登記簿、娛樂業
    之售票日計表、漁撈業之航海日程統計表等是。(四)其他必要
    之補助帳簿。」、「營利事業設置之日記簿或小規模營利事
    業之進項登記簿，應按會計事項發生之次序逐日登帳，至遲
    不得超過二個月。」分別為行為時查核準則第38條第2項、
    第60條暨稅捐稽徵機關管理營利事業會計帳簿憑證辦法第2
    條第4款及第17條第1項所明定。(二)經查，本件上訴人87年度
    營利事業所得稅結算申報，原列報營業收入淨額22,413,908
    元、營業成本11,144,590元、營業費用15,467,007元、全年
    所得額虧損2,763,833元，經被上訴人初查以1.營業收入淨
    額應加計代收代付款22,434元；2.營業費用—中餐部及客房
    部直接人工、水電費、保險費、折舊及其他費用計7,631,71
    3元依所得稅法、查核準則及相關規定查核相關憑證結果，
    應屬營業成本，乃轉列營業成本項下查核；3.因中餐部所開
    立之統一發票未列明菜餚之品名、單價及數量等相關資料，
    其材料耗用分析表及客房部旅客登記簿亦未提示供核，致營
    業成本無法勾稽查核，乃依同業利潤標準（中餐部營業收入
    14,693,261元、行業代號：5711—11、毛利率45% ；客房部
    營業收入7,743,081元、行業代號：8802—11、毛利率70%，
    核定營業成本，核定營業收入淨額為22,436,342元、營業成
    本10,404,217元、營業費用7,504,101元，經核算其營業淨
    利4,528,024元已超過當年度營業收入淨額按同業利潤標準
    核定之所得額4,262,905元（中餐部行業代號：5711—11、
    客房部行業代號：8802—11，淨利率皆為19%），被上訴人
    遂依查核準則第6條第1項但書之規定，核定營業淨利為4,26
    2,905元、全年所得額為5,755,741元；上訴人不服，申請復
    查結果，上訴人補提示旅客登記簿、客房部房間對照表及其
    消耗品之進耗存表，獲追認營業成本881,008元、營業費用
    82,723元（國內長途電話費63,532元、國際電話費19,191元
    ），其餘部分予以駁回等事實，為兩造所不爭，並有上開被
    上訴人對上訴人87年度營利事業所得稅結算申報核定通知書
    、核定稅額繳款書及被上訴人91年6月3日南區國稅法字第09
    10064073號復查決定書附於原處分卷可稽，洵堪信實。(三)經
    查，被上訴人於查核上訴人本件營利事業所得稅事件時，曾
    於89年9月14日以南區國稅屏縣字第89019567號函、同年月
    22日以南區國稅屏縣字第99020202號函、90年4月9日以南區
    國稅法字第90022749號函、同年5月14日以南區國稅法字第
    90031919號函多次通知上訴人補提相關憑證、文據等情，此
    有各該函附於原處分卷足稽，是上訴人主張被上訴人未依法
    通知補提相關帳證，遽依同業利潤標準推計核定所得額，顯
    違程序正義原則云云，顯屬無據。(四)次按，不論買賣業或製
    造業之成本帳結構均以存貨為核心，而稅法對於存貨帳記載
    之要求，以能達成三項功能為主要目的：1.能詳細計算存貨
    之單位成本。2.能產生存貨明細表，包括各項存貨之品名、
    數量、金額、單位成本等資料。3.能勾稽進、銷、存或進、
    耗、存等數量。」，是期末存貨正確與否，影響營利事業所
    得額之核算既深且鉅，亦為稽徵機關查核營利事業之重點。
    又營利事業應按會計事項發生之次序逐日登帳，至遲不得超
    過二個月，係指營利事業至遲仍應於二個月內，按交易次序
    依記帳憑證逐日登帳，餐飲業應設置之帳簿除日記簿及總分
    類帳外，尚須有營運量紀錄簿（即每日營運紀錄簿），觀之
    前揭稅捐稽徵機關管理營利事業會計帳簿憑證辦法第17條及
    第2條第4款規定自明。且追求最高利潤為一般營利事業經營
    之目標，衡諸一般常情，每家餐廳必備菜單及價目表供顧客
    點餐時參考，而在訂定價目表時，餐廳業者亦會先估算每道
    菜之成本，亦即估算每道菜所耗用之原、物料數量。然查，
    本件上訴人原物料進貨係採按月乙筆入帳，耗用量均於12月
    31日彙總乙筆轉出，而營業收入（營運量紀錄簿）則按逐日
    入帳，且編製有營運量紀錄簿（即每日營運紀錄簿），是以
    原物料之耗用並無法與銷售桌數、菜單等相互勾稽；抑且，
    上訴人每一相同價格之筵席，均有五種不同菜餚名稱（即俗
    稱菜單），其原物料耗用應有所不同，且其行業耗用原物料
    除罐頭、乾貨外，蔬菜、水果及海產類均視氣候、鮮度等因
    素，具有不宜長久保存之特性，而上訴人帳載平日均無記載
    原料耗用情形，僅於12月31日彙總乙筆轉出，故上訴人所提
    供之材料耗用分析表顯與前述相關規定不合，亦與前述查核
    準則第58條第1項所規定：「製造業已依稅捐稽徵機關管理
    營利事業會計帳簿憑證辦法設置帳簿，平時對進料、領料、
    退料、產品、人工、製造費用等均作成紀錄，有內部憑證可
    稽，並編有生產日報表或生產通知單及成本計算表，經內部
    製造及會計部門負責人員簽章者，其製品原料耗用數量，應
    根據有關帳證紀錄予以核實認定。」不符。次查，納稅義務
    人於稽徵機關進行調查或復查時未提示該項帳簿文據或雖提
    示而有不完全者，稽徵機關應依所得稅法第83條第2項規定
    時間命其提示或補正，如經過規定時間，而納稅義務人仍不
    遵照提示或補正者，稽徵機關始得依同條第1項後段規定，
    依查得之資料或同業利潤標準，核定其所得額，本院61年判
    字第198號判例足參。所得稅法第83條所稱「帳簿文據」一
    詞，係指有關證明納稅義務人所得額之各種帳簿表冊暨一切
    足以證明所得額發生之對外及內部之文件單據而言；是以營
    利事業所得稅之納稅義務人如提出申報後，未能盡提示有關
    各種證明所得額之帳簿文據義務時，稽徵機關因無法據以核
    實課稅，自得依首揭規定以同業利潤標準，核定其所得額。
    然本件上訴人87年度營業成本僅以買賣業型態（上訴人非屬
    買賣業）申報進銷成本11,144,590元（中餐部10,753,930元
    、客房部390,660元），僅為中餐部及客房部之直接原料，
    其餘直接人工及製造費用應歸屬營業成本者列支於營業費用
    科目。且查核準則對於製造業耗用原料及直接人工、製造費
    用之查核雖規定於不同章節，有不同之查核規定，但製造業
    投入原料之多寡，自影響直接人工及製造費用，是上訴人之
    營業成本包括原物料耗用、直接人工及製造費用，既有原物
    料耗用不能勾稽情形，被上訴人依首揭規定按同業利潤標準
    核定營業成本，於法無違。至上訴人所引行政院台85年訴字
    第44511號再訴願決定，僅具個案拘束力，原審法院尚不受
    其拘束。再按，中華民國行業標準分類係行政院本於職權，
    以聯合國行業標準分類為基本架構，參酌新加坡、北美及日
    本行業分類訂定；而中華民國稅務行業標準分類則係財政部
    參酌中華民國行業標準分類及我國經濟結構，本諸職權訂頒
    ，並不違反相關法令，對租稅徵納標準之認定，自亦有其拘
    束力（本院92年度判字第589號判決及原審法院90年度訴字
    第1923號判決參照）。(五)末查，上訴人所經營之餐飲部包括
    供餐場所（即外場）與廚房（即內場）兩大部門，員工薪資
    依其工作性質分別歸屬營業費用（即銷管費用）與營業成本
    ，其中外場服務生之工作性質，為事先於餐桌上擺妥餐具，
    待消費者點餐時，即上前提供餐單及價目表，讓消費者點餐
    並填好餐單，俟用餐完畢結帳後，將用過後之餐具送交內場
    清洗，並擦拭餐桌等外場清潔工作，擺置新餐具；至清潔員
    之工作性質則為餐具、廚房用具之洗滌及廚房之清潔工作，
    主廚、二廚、三廚及幫廚之工作性質為食材之購買、清洗、
    料理、配菜、烹飪及菜單之開立，被上訴人依上訴人所提示
    中餐部員工職稱，將清潔員段惠珍、謝麗貴、洪清愛、張鳳
    喜、魏素貞、葉金英等6人之薪資支出金額計718,500元，轉
    正中餐部之營業成本，揆諸首揭規定，亦無不合。是以，被
    上訴人復查決定追認上訴人所申報87年度營利事業所得稅之
    營業成本881,008元及營業費用82,723元，其餘維持原核定
    。其認事用法核無違誤。訴願決定予以維持，亦無不合，因
    而為上訴人敗訴之判決。
四、本院核原判決依上開規定及說明，尚無違背法令。上訴意旨
    仍執陳詞指摘原判決有適用法規不當及理由不備之違背法令
    ，聲明廢棄改判。惟查原判決已論明上訴人就其中餐廳之原
    物料進貨並未依稅捐稽徵機關管理營利事業會計帳簿憑證辦
    法第2條第4款及第17條第1項規定按會計事項發生之次序設
    置日記帳逐日登帳並提出該日記帳之帳證資料，則原判決維
    持原處分依所得稅法第83條第1項規定按同業利潤標準核定
    其所得額，尚無適用法規不當之違背法令。次查：原判決另
    已明被上訴人先後曾於(1)89年9月14日以南區國稅屏縣字
    第89019567號函、(2)89年9月22日以南區國稅屏縣字第99020
    202號函、(3)90年4月9日以南區國稅法字第90022749號函、
    (4)90年5月14日以南區國稅法字第90031919號函4次通知上訴
    人補提相關憑證文據，上訴人指摘原判決維持原處分有違反
    本院52年判字第246號、56年判字第235號、297號及61年判
    字第198號判例暨所得稅法第83條第2項規定應命上訴人補正
    提示完全之帳證文據之違背法令，亦不足採信。末按同業利
    潤標準之認定係依營利事業查核準則第38條第2項前段，第
    58條第1項至第3項規定所認定，原判決依上開規定採信被上
    訴人系爭同業利潤之認定，亦難謂有判決不備理由之違背法
    令。況原判決對上訴人所訴各節，均已詳予剖析論駁，甚為
    詳盡，上訴意旨無非上訴人持其主觀法律見解之歧異，斤斤
    指摘，均無足取。又本件事實已甚明確，上訴人聲請言詞辯
    論及調查證據部分，核無必要，併予明。從而本件上訴意
    旨為無理由，應予駁回。
據上論結，本件上訴為無理由，依行政訴訟法第255條第1項、第
98條第3項前段，判決如主文。
中    華    民    國    94    年    5     月   19     日
                  第四庭審判長法  官　徐　樹　海
                              法  官　高　啟　燦
                              法  官　吳　錦　龍
                              法  官　黃　合　文
                              法  官  林  茂  權
以  上  正  本  證  明  與  原  本  無  異
中    華    民    國    94    年    5    月    19     日
　　　　　　　　　　　　　　　書記官　張　雅　琴
